臺灣高等法院刑事判決　　　　　　　 100年度上易字第1241號
上　訴　人　臺灣士林地方法院檢察署檢察官
被　　　告　洪鵬輝
上列上訴人因被告傷害案件，不服臺灣士林地方法院99年度易字
第31 6號，中華民國100年4月29日第一審判決（起訴案號：臺灣
士林地方法院檢察署99年度偵字第 10879號），提起上訴，本院
判決如下：
    主  文
上訴駁回。
    理  由
一、公訴意旨略以：被告洪鵬輝係街頭藝人，每逢假期進駐臺北
    捷運淡水站從事街頭畫畫。而告訴人楊德旺係街頭藝人林朱
    音僱請幫忙之臨時工，因被告洪鵬輝不滿林朱音，於民國99
    年5 月12日18時許，在臺北縣淡水鎮捷運站廣場上，即基於
    傷害之犯意，以腳踢告訴人楊德旺致其右膝蓋挫傷。因認被
    告涉犯刑法第277條第1項之普通傷害罪嫌。
二、按犯罪事實應依證據認定之，無證據不得認定犯罪事實；不
    能證明被告犯罪者，應諭知無罪之判決，刑事訴訟法第 154
    條第 2項、第301條第1項分別定有明文。再事實之認定應憑
    證據，如未能發現相當證據，或證據不足以證明，自不能以
    推測或擬制之方法，為裁判之基礎。又認定不利於被告之事
    實，需依積極證據，茍積極證據不足為不利於被告事實之認
    定時，即應為有利於被告之認定，更不必有何有利之證據。
    且刑事訴訟上證明之資料，無論其為直接證據或間接證據，
    均須達於通常一般人均不致於有所懷疑，而得確信其為真實
    之程度，始得據為有罪之認定，若其關於被告是否犯罪之證
    明未能達此程度，而有合理性懷疑之存在，致使無從形成有
    罪之確信，根據「罪證有疑，利於被告」之證據法則，即不
    得遽為不利被告之認定，其以情況證據（即間接證據）斷罪
    時，尤須基於該證據在直接關係上所可證明之他項情況事實
    ，本乎推理作用足以確證被告有罪，方為合法，不得徒憑主
    觀上之推想，將一般經驗上有利被告之其他合理情況逕予排
    除（最高法院76年台上字第4986號、32年度上字67號判例意
    旨參照）。另按告訴人之告訴，係以使被告受刑事追訴為目
    的，其指訴是否與事實相符，仍應調查其他證據，以資審認
    ，即須藉由補強證據之存在，以增強或擔保告訴人陳述之證
    明力，必被害人所述被害情形，無瑕疵可擊，且就其他方面
    調查，又與事實相符，始足據為有罪判決之基礎（最高法院
    87年度台上字第2176號、81年度台上字第3539號判決意旨參
    照）。復按證人係指在他人之訴訟案件中，陳述自己所見所
    聞具體事實之人，為證據之一種。被害人之陳述，有單純到
    庭陳述意見者（刑事訴訟法第248條之1、第271條第2項），
    有就與待證事實有重要關係之親身知覺、體驗事實為陳述者
    。最高法院93年台上字第6578號判例：「被害人乃被告以外
    之人，本質上屬於證人，其陳述被害經過，亦應依人證之法
    定偵查、審判程序具結，方得作為證據」。旨在闡述被害人
    就與待證事實有關之被害經過所親自聞見之具體事實為陳述
    ，亦應踐行刑事訴訟法第158條之3之規定，使其以證人身分
    具結，其陳述（證言）始為合法之證據資料，係屬證據能力
    之條件。然被害人之為證人，與通常一般第三人之為證人不
    同。被害人就被害經過所為之陳述，其目的在於使被告受刑
    事訴追處罰，與被告處於絕對相反之立場，其陳述或不免渲
    染、誇大。是被害人縱立於證人地位具結而為指證、陳述，
    其供述證據之證明力仍較與被告無利害關係之一般證人之陳
    述為薄弱。從而，被害人就被害經過之陳述，除須無瑕疵可
    指，且須就其他方面調查又與事實相符，亦即仍應調查其他
    補強證據以擔保其指證、陳述確有相當之真實性，而為通常
    一般人均不致有所懷疑者，始得採為論罪科刑之依據，非謂
    被害人已踐行人證之調查程序，即得棄置其他補強證據不論
    ，逕以其指證、陳述作為有罪判決之唯一證據（最高法院95
    年度台上字第6017號判決可資參照）。
三、次按被告以外之人於審判外之言詞或書面陳述，除法律有規
    定者外，不得作為證據，刑事訴訟法第159條第1項定有明文
    。又被告以外之人於審判外之言詞或書面陳述，雖不得以之
    直接作為認定犯罪事實與否之證據，但參酌現行刑事訴訟法
    第 166條之1第2項、第3項第6款、第166條之2之規定及行反
    詰問時，容許以陳述人先前不一致之陳述作為彈劾證據之法
    理，非不得以之作為彈劾證據，用來爭執被告、證人、鑑定
    人陳述之證明力（最高法院94年度台上字第6881號判決意旨
    可參）。查證人即告訴人楊德旺、黃麗美於警詢時之證詞，
    屬被告以外之人於審判外之陳述，且被告於本院準備程序中
    不同意作為證據（詳本院卷第21頁反面），復查無其他依法
    律規定得作為證據之情形，依刑事訴訟法第159條第1項規定
    ，自無證據能力。惟依前揭最高法院判決意旨，該等證述仍
    得爰以作為彈劾證據。至本件認定事實所引用之卷內其餘所
    有卷證資料，並無證據證明係公務員違背法定程序所取得，
    公訴人及被告於審判程序中復未於言詞辯論終結前表示異議
    ，且表示沒有意見，均認有證據能力，核先敘明。
四、公訴意旨認被告涉犯上開犯行，無非係以：被告之供述、告
    訴人之指訴、證人黃麗美、林朱音之證述、臺北市立聯合醫
    院99年 5月13日驗傷診斷書及告訴人受傷之照片，為其主要
    論據。
五、訊據被告堅詞否認上述犯行，辯稱：伊於案發時地只有與告
    訴人發生言語上的不愉快，因為告訴人來伊的攤位搗蛋，伊
    請他離開，他就離開了，伊並沒有踢他或與他有任何身體接
    觸等語。經查：
  (一)告訴人楊德旺於99年 5月13日至地檢署按鈴申告後於同日偵
    訊中陳稱：被告於99年 5月12日在淡水鎮捷運站用腳踢伊的
    腳，造成伊的右腳受傷等語（詳他字卷第3、5頁）；於99年
    7 月5日警詢中陳稱：被告於99年5月12日18時許，在淡水鎮
    捷運站無故用腳踢伊右膝蓋，造成伊受有右膝蓋挫傷之傷害
    ，當時黃麗美有親眼目睹事發經過等語（詳他字卷第32頁）
    ；於99年8月19日偵查中結證稱：被告於99年5月12日用腳踹
    伊，導致伊右大腿的韌帶受傷等語（詳偵卷第 8頁）；於原
    審結證稱：伊於99年 5月12日18時許在淡水鎮捷運站廣場遭
    被告用腳踢傷右膝蓋，被踢時伊就有跟林朱音講，之後林朱
    音有於99年 5月13日下午帶伊去驗傷。伊被踢當時沒有注意
    有無他人在場目擊事發經過，伊遭被告踢之後就馬上離開淡
    水捷運站，沒有再回來，當天伊也沒有去陳再發（按：位在
    被告攤位旁，製作造型吸管之另名街頭藝人）的攤位等語（
    詳見原審卷第53至55頁），核其所言，就其稱遭被告攻擊之
    部位究為右大腿或右膝蓋、黃麗美有無在場目擊事發經過等
    節，前後已有不符，且其所謂於被踢當時就有跟林朱音講乙
    節，亦核與證人林朱音於偵查及原審審理中證稱：伊是街頭
    藝人，在淡水鎮捷運站擺攤畫畫，告訴人是伊所僱用幫忙搬
    畫、顧攤，案發當日伊不在現場，告訴人是在99年 5月13日
    下午4、5點才打電話跟伊說他於前一天遭被告從後方用腳踢
    等語（詳他字卷第 4頁、原審卷第56頁）不符。又其所謂遭
    被告踢之後就馬上離開淡水捷運站、沒再回來云云，亦核與
    證人黃麗美於偵訊中證稱：伊有看到告訴人站在陳再發的攤
    位前，且後來走路有一拐一拐的，告訴人還有告訴其他街頭
    藝人說他是遭被告打的等語（詳他字卷第 4頁）矛盾，難信
    其指訴為真。
  (二)證人黃麗美雖於99年7月5日警詢中稱：伊有親眼看到被告踢
    告訴人右膝蓋云云（詳他字卷第36頁），惟其前於99年 5月
    13日陪同告訴人至地檢署申告時係具結證稱：案發當時伊站
    比較遠，沒有注意到被告打告訴人的情形等語（詳他字卷第
    4 頁），是其於上開警詢中之供述不無迴護告訴人之虞。證
    人黃麗美於原審與本院審理中又均經合法傳拘未到，無法進
    行交互詰問檢驗其證言真實性，難認其於警詢中之片面陳述
    屬實；又被告平常就會驅趕告訴人，但都只有用口頭，沒有
    用肢體動作，且案發當日被告與告訴人間亦無特殊不良互動
    等情，業據告訴人於原審審理中證述明確（詳原審卷第54頁
    反面、55頁），亦難認被告於案發當日有何採取以腳踢踹告
    訴人之異常驅趕舉動之動機。且證人陳再發於警詢及原審審
    理中均證稱：伊與被告都是街頭藝人，攤位就在隔壁，告訴
    人有點弱智，平日經常到案發地點展演場地搗蛋，把物品藏
    起來之類的，有時也會故意講相反的話，被告會用眼睛瞪、
    用喊的並揮手驅趕他，但會與告訴人保持約 2公尺的距離；
    案發當天約19時許告訴人到伊攤位來，被告從他後面驅趕他
    ，告訴人就跑掉了，被告並沒有毆打告訴人，當日稍早前被
    告也未與告訴人有何爭吵，且後來約20時告訴人又跑回來伊
    身邊要找伊聊天，伊看他的行動都好好的，走路正常，沒有
    發生什麼事等語明確（詳他字卷第37頁反面、原審卷第35至
    38頁），核與證人林朱音於原審證稱：告訴人會去找陳再發
    聊天，且告訴人有時候的確比較調皮等語（詳原審卷第56頁
    反面）相符，而告訴人確患有中度智障，有中華民國身心障
    礙手冊 1紙附卷可稽（見他字卷第11頁），對自身年籍亦有
    無法清楚陳述之情形（詳他字卷第 3頁），難以排除告訴人
    因記憶混淆或一時玩心使然而為與事實不符指訴之可能，不
    足遽為不利被告之認定。
  (三)至告訴人於99年 5月13日在臺北市立聯合醫院之驗傷診斷書
    雖記載告訴人受有右膝蓋挫傷、腫脹之傷害（見他字卷第 8
    頁），並有照片為證（見他字卷第10頁），惟查其當日到院
    時間為17時25分，有該院99年11月1日北市醫陽字第0993078
    5100號函文檢附之急診病歷1份可佐（見原審卷第8頁），距
    離告訴人所指之案發時間已約隔 1日，告訴人就此節雖稱因
    伊怕如果案發當天就去找被告，被告會對伊不利云云（詳原
    審卷第54頁），惟其自承於被踢時就有告訴林朱音（詳原審
    卷第54頁），證人黃麗美亦稱告訴人於案發當日即有告訴其
    他街頭藝人其遭被告打之事（詳他字卷第 4頁），顯見告訴
    人並無因畏懼被告而不敢立即向他人反應遭被告毆打之情，
    其未於案發當日即前往醫院驗傷，顯有違常情；本件驗傷日
    期既與案發日期已相距 1日，過程中是否另有其他原因造成
    告訴人上開傷勢，容非無疑，亦難直接推論該傷勢確為被告
    所造成。
六、綜上所述，依公訴人所舉事證，尚無從說服本院以形成被告
    有罪之心證，依上揭法條規定及說明，本件不能證明被告犯
    罪。原審法院經詳細調查、審理後，基於同上之認定，而為
    被告無罪之判決，經核並無違誤，應予維持。
七、檢察官上訴略以：(一)被告於99年5月12日下午6時許，在淡水
    捷運站廣場上，以腳踢傷告訴人右膝之事實，業據告訴人於
    警詢、偵查、審理中均證述明確，證人黃麗美亦於警詢中證
    稱：曾親見被告以腳踢傷告訴人之情無訛，證人林朱音則於
    偵查中結證稱：次日（即99年 5月13日）曾經看見告訴人行
    走不便，告訴人告以是遭被告踢傷等語，此外，復有診斷證
    明書乙紙在卷可考，觀諸該紙診斷證明書所載之傷勢，與告
    訴人所指被害經過及受傷情形，亦甚相符，足認告訴人之指
    述應非子虛，被告確有上揭傷害告訴人之犯行甚明。(二)黃麗
    美於偵查中雖改稱：其並未親見被告踢傷告訴人之經過，僅
    聽告訴人說遭被告踢傷，並看見告訴人行走不便云云，然黃
    麗美與被告、告訴人間均無恩怨，其警詢中之陳述，應無故
    意偏袒或誣指其中一方之動機。另依林朱音於原審審理中所
    稱：黃麗美平日係在淡水捷運站向每個擺攤之畫家學習繪畫
    技巧等情觀之，出面指證被告，顯將對黃麗美日後在當地行
    走活動及學習繪畫技巧造成不便，其因此心生顧忌，而在偵
    查中語帶保留，亦屬常情。再參酌黃麗美在警詢時之陳述，
    警方並無對其不法取供，且未受有被告同時在場之人情壓力
    ，復未及思考對自身利害之影響，其上述證述之內容亦與告
    訴人之指述互核相符，堪認黃麗美警詢中證言較為可信。(三)
    即便僅採認黃麗美於偵查中之證言，觀諸其於偵查中所陳：
    事發後有看見告訴人行走不便，且自稱遭被告打傷等情，亦
    足證告訴人於事發後確有受傷之情形，堪以佐證告訴人之指
    述並非出於虛捏。而林朱音於原審審理中亦陳稱：其知悉告
    訴人受傷後，才帶告訴人前往醫院就診，並攜同告訴人至地
    檢署申告等語，則被告在與林朱音接觸之前，自己尚未有意
    申告之際，即於受傷後緊接之時間內，向第三人黃麗美表示
    係遭被告踢傷，其此部分之指述，顯不含有日後興訟時可做
    為證據使用等考量，亦非受他人之不當影響，益徵告訴人指
    述自己遭被告踢傷等節屬實。(四)證人陳再發於偵查中雖陳稱
    ：被告並未出手毆打告訴人云云，然其於原審審理時已經坦
    承：其所擺設之攤位與被告在同一列，事發時，其在自己攤
    位內製造工藝品，並未注意被告之攤位內發生何事，足見陳
    再發對於本件紛爭並未親身見聞。再參以陳再發於原審審理
    中同時陳稱：告訴人平日在淡水捷運廣場，有騷擾各店家之
    情形云云，顯示其對告訴人亦有不滿，更足認其上開所言，
    應係故意偏袒被告，不足為被告有利之認定等語為由提起上
    訴，指摘原判決不當。惟查，原判決業已就公訴人起訴之論
    據，詳予調查，並已依據卷內證據資料，逐一指駁，併說明
    其證據證明力判斷之心證理由。再告訴人前後所述不符，業
    如前述；而證人黃麗美於陪同告訴人向地檢署申告時雖證稱
    ：（問：妳有無聽到或看到「大洪」打楊德旺？）當時我站
    比較遠，沒有注意到，但是當時作吸管的陳姓街頭藝人（即
    陳再發）有看到等語（詳他字卷第 4頁），然證人陳再發於
    警詢及原審審理中均結證稱：被告並沒有毆打告訴人等語（
    詳他字卷第37頁反面、原審卷第35至38頁），足認本件被告
    與告訴人之糾紛，僅有告訴人一人有瑕疵之指述，並無其他
    證人可得證明。又縱告訴人事後於翌日晚間至臺北市立聯合
    醫院驗傷診斷受有右膝蓋挫傷、腫脹之傷害，並提出照片為
    證，然此時已距告訴人所指之案發時間已約隔 1日，若因此
    率認告訴人之傷勢為被告所造成，尚嫌速斷。另檢察官上訴
    意旨所指諸端，均不足以認為原判決有何不當。復本件並無
    其他補強證據存在，而檢察官所舉上開其他證據，均無從使
    本院得被告有罪之確信，故其上訴為無理由，應予駁回。
據上論斷，應依刑事訴訟法第368條，判決如主文。
本案經檢察官何明楨到庭執行職務。
中    華    民    國   100    年    8     月    23    日
                  刑事第七庭  審判長法  官  陳憲裕
                                    法  官  楊智勝
                                    法  官  游紅桃
以上正本證明與原本無異。
不得上訴。
                                    書記官  戴伯勳
中    華    民    國   100    年    8     月    23    日